臺灣高等法院臺中分院刑事裁定　　　　100年度交抗字第700號
抗　告　人　交通部公路總局臺中區監理所
代　表　人　陳聰乾
代　理　人　邱英霞
異　議　人
即受處分人　協詮環保工程有限公司
代　表　人　林恆瑤
上列抗告人因受處分人違反道路交通管理處罰條例案件，不服臺
灣臺中地方法院，中華民國100年7月19日所為裁定（99年度交聲
字第4078號），提起抗告，本院裁定如下：
    主  文
原裁定撤銷。
異議駁回。
    理  由
一、抗告意旨略以：
  (一)本案異議人即受處分人所有380-QR號自用大貨車，於99年9
    月10日11時15分許，在臺中市○○區○○路21號前，因「裝載
    泥土，未依規定使用砂石專用車」違規一節，經原臺中市警
    察局第六分局依違反道路交通管理處罰條例第29條之1第1項
    舉發，此部分事實異議人未有爭議，合先敘明。
  (二)按交通部93年12月20日交路字第0930065961號函：有關處罰
    條例第29條之1第1項之適用範圍是否包含「裝載捷運污泥或
    泥漿」乙節，經交通部公路總局彙整各公路監理單位意見，
    大多認為應屬上開條例適用範圍內；另交通部 99年8月24日
    交路字第0990047159號函略以「廢棄物清除機構載運『污泥
    』，其外觀與成份與一般土方無異，爰其裝載行使道路應依
    規定使用砂石車專用車輛。」據上，本案「裝在泥土」之類
    型，仍應適用該條例規定處罰，依此，裝載「污泥」其外觀
    與成分與一般土方無異，卻因捷運工程與廢棄物清除機構載
    運車輛不同，而相同的事做不同處理，似有處罰不公平之情
    形。
  (三)又本條立法目的，乃立法者欲將裝載砂石、土方之車輛予以
    標準化，統以「砂石專用車」作為行政管制手段，並嚴格規
    定砂石專用車應有之規格、方式，無非係因行駛於道路之砂
    石車，因車體龐大、駕駛人行駛於道路多有死角，不幸發生
    撞擊不易警覺，且所載砂石、土方沈重、容易散逸，苟不慎
    掉落，恐影響人車安全，是該法無非係以維護交通安全為主
    要考量，是舉凡「載運砂石、土方」或相類似性質之物，行
    車時有散逸、掉落等恐影響行車安全之虞者，均應有該條文
    之適用。就本案而言，值勤員警舉發當時，確有滲漏之情形
    （有採證相片附卷可稽）是自應有該條文之適用。
  (四)另原裁定以受處分人無故意或過失為由，而不予處罰，然依
    行政罰第 8條規定「不得因不知法規而免除行政處罰責任」
    規定，本案異議人自不得主張其不知法律規定而解免其行政
    罰責，再者，本案系爭「廢棄物污泥」係屬道路交通管理處
    罰條例第29條之1第1項規定所認定之「土方」乙節，查交通
    部業已自93年、95年間及交通部公路總局94年間，已有相關
    函釋，難謂受處分人所有不知等情，是綜上而論，本件受處
    分人確有「裝載泥土未依規定使用砂石專用車輛」之違規行
    為，且有影響交通安全之虞，是本所據以依法裁罰新台幣 6
    萬元，並無違誤之處，是以，狀請撤銷原裁定並維持本所原
    裁定等等語。
二、原裁定意旨略以：違反行政法上義務之行為非出於故意或過
    失者，不予處罰，行政罰第7條第1項定有明文。本件於異議
    人依行政院環保署99年9月1日環署廢字第09900077023號函
    意旨，於其主觀上認污泥之外觀、本質與產出來源均與「砂
    石、土方」不同，是在本件行為時即99年9月10日11時許，
    仍認其所載運之污泥非屬「砂石、土方」之範圍內，是難認
    受處分人於行為時有違規之故意；再者，雖交通部99年8月
    24日交路字第0990047159號函，認「載運污泥」亦應有道路
    交通管理處罰條例第29條之1第1項規定之適用，然該函釋內
    容，本案受處分人至遲於99年9月13日方知悉該函文內容，
    顯見受處分人於行為時確實未有違規之故意。再者，關於道
    路交通管理處罰條例第29條之1第1項所規定之「砂石、土方
    」是否包含「廢棄物污泥」一事，經原審依職權調查後可知
    ，尚未有統一之法律見解。誠然，人民有知法之義務，惟法
    令變動快速，各項行政法規常隨社會變遷而有所更易，是主
    管機關更應適時、適切的發布法規命令，以善盡教示、協力
    之義務，而避免有「不教而殺，謂之虐」之苛刻。既本件受
    處分人於主觀上未能即時知悉「廢棄物污泥」等同「土方」
    ，不可使用一般車輛載運，而應使用專用車輛；故行為時雖
    以一般貨車載運廢棄污泥，仍應無故意或過失可言，是本件
    受處分人自不應受罰，是本件異議為有理由，原處分自應予
    以撤銷，並為受處分不罰之諭知等語。
三、本院查：
  (一)按裝載砂石、土方未依規定使用專用車輛或其專用車廂未合
    於規定或變更車廂者，處汽車所有人新臺幣四萬元以上八萬
    元以下罰鍰，並當場禁止通行，道路交通管理處罰條例第29
    條之1第1項定有明文。本件受處分人所有380-QR號自用大貨
    車，於99年9月10日11時15分許，在臺中市○○區○○路21號
    前，因「裝載泥土，未依規定使用砂石專用車」違規一節，
    經原臺中市警察局第六分局依違反道路交通管理處罰條例第
    29條之1第1項舉發，原處分機關於99年11月12日，以中監違
    字第裁60-GF0000000號裁決書，裁處其罰鍰新臺幣6萬元等
    情，業據受處分人代表人林恆瑤於原審訊問時供述在卷，並
    有現場相片、舉發通知單、裁決書等附卷可查。
  (二)按道路交通管理處罰條例之立法目的乃係為加強道路交通管
    理，維護交通秩序，確保交通安全。立法者為維護交通安全
    ，更於90年1月17日新增第29條之1規定，欲以將所有裝載砂
    石土方之車輛標準化，統以「砂石專用車」作為行政管理的
    手段，並嚴格規定砂石車應有一定規格之高度、外框、顏色
    、車廂等事項，以達維護交通安全之目的；另查廢棄物清理
    法之立法目的，乃係為有效清除、處理廢棄物，改善環境衛
    生，維護國民健康。上開二法均賦予人民一定行政法上之義
    務，基於兩者之立法不同，所欲達成之行政上目的亦有不同
    ，尚難認符合其一規範，即可排除另一法規之適用。原審卷
    附主管機關交通部交路字第0990047159號函亦同此見解（原
    審卷第35頁）。
  (三)本案爭點「廢棄物污泥」究竟是否屬於道路交通管理處罰條
    例第29條之1第1項所規定「砂石、土方」之範圍？依卷附交
    通部93年12月20日交路字第0930065961函、99年8月24日交
    路字第0990047159號函均持肯定見解。按道路交通管理處罰
    條例第29條之1立法目的，乃立法者欲將裝載砂石、土方之
    車輛予以標準化，統以「砂石專用車」作為行政管制手段，
    並嚴格規定砂石專用車應有之規格、方式，無非係因行駛於
    道路之砂石車，因車體龐大、駕駛人行駛於道路多有死角，
    不幸發生撞擊不易警覺，且所載砂石、土方沈重、容易散逸
    ，苟不慎掉落，恐影響人車安全，是該法無非係以維護交通
    安全為主要考量，是舉凡「載運砂石、土方」或相類似性質
    之物，行車時有散逸、掉落等恐影響行車安全之虞者，均應
    有該條文之適用。是主管機關交通部前揭見解，於上開法律
    規定並無違背，自應予以適用。據此，受處分人既因「裝載
    泥土，未依規定使用砂石專用車」，自屬違規而有上開處罰
    規定之適用。
  (四)原審卷附行政院環境保護署99年9月1日環署廢字第09900770
    23號函所示：「廢棄物污泥僅外觀與「砂石、土方」類似，
    本質與產出來源與「砂石、土方」，非屬內政部營建署剩餘
    土石方處理方案之範疇，建請交通部再行酌量道路交通管理
    處罰條例第29條之1規定之意旨，將載運衣物污泥排除適用
    」等情。對「污泥」是否屬於「砂石、土方」固有不同意見
    ，然從該函文可知，行政院環境保護署僅係「建請」交通部
    斟酌排除道交條例第29條之1規定之適用，是否排除該條例
    之適用，仍應依主管機關即交通部之結論為依歸。然依行政
    院環境保護署該函所轉知之交通部99年8月24日交路字第
    0990047159號函可知，交通部明確認定「污泥」應屬於道交
    條例第29條之1規定「砂石、土方」之範圍內，應有該條文
    之適用等情。是難憑上開行政院環境保護署函為受處分人有
    利認定甚明。
  (五)按不得因不知法規而免除行政處罰責任，行政罰法第8條前
    段定有明文。況依原審卷附協詮環保工程有限公司公司登記
    資料查詢可知，該公司於90年6月15日即核准設立；而主管
    機關交通部早自93年間，即以公函認定「廢棄物污泥」屬於
    道路交通管理處罰條例第29條之1第1項所規定「砂石、土方
    」之範圍，受處分人即難諉為不知。且上開行政院環境保護
    署99年9月1日環署廢字第0990077023號函轉之交通部99年8
    月24日交路字第0990047159號函，明確表明「污泥」應屬於
    道交條例第29條之1規定「砂石、土方」之範圍，已見前述
    ，受處分人應無誤認之虞。
四、綜合上述，本件抗告為有理由，自應由本院撤銷原裁定，並
    駁回受處分人之異議。
五、據上論斷，應依刑事訴訟法第413條前段、道路交通案件處
    理辦法第26條，裁定如主文。
中    華    民    國    100    年    9    月    14   日
            刑事第四庭    審判長法  官  洪  耀  宗
                                法  官  林  清  鈞
                                法  官  劉  登  俊
以上正本證明與原本無異。
不得再抗告。
                                書記官  陳  志  德
中    華    民    國    100    年    9    月    14   日